臺灣桃園地方法院民事判決　　　　　　　 100年度訴字第51號
原　　　告　呂淑霞
訴訟代理人　孔祥遠
原　　　告　呂穆德原名呂理順.
訴訟代理人　呂理正
原　　　告　呂淑美
　　　　　　呂亦真原名呂淑真.
被　　　告　林延男
　　　　　　呂昌橖
　　　　　　黃江美麗
　　　　　　魏柏弘
　　　　　　魏詠嫻原名魏秀蓉.
　　　　　　魏育如
　　　　　　魏淑禎
　　　　　　魏美娟
　　　　　　官秀碧
　　　　　　呂官秀霞
　　　　　　王福順
共　　　同
訴訟代理人　紀亙彥律師
複　代理人　鈕則慧律師
上列當事人間第三人異議之訴事件，本院於民國100 年3 月14日
言詞辯論終結，判決如下：
    主      文
原告之訴駁回。
訴訟費用由原告負擔。
    事實及理由
壹、程序方面：
    強制執行法第15條所定第三人異議之訴，以排除執行標的物
    之強制執行為目的，故同條所謂強制執行程序終結，係指對
    於執行標的物之強制執行程序終結而言。對於執行標的物之
    強制執行程序，如已終結，則雖因該執行標的物之賣得價金
    ，不足抵償執行名義所載債權之全部，致執行名義之強制執
    行程序尚未終結，第三人亦不得提起異議之訴。對於執行標
    的物之強制執行程序，進行至執行名義所載債權之全部或一
    部，因對於執行標的物之強制執行達其目的時，始為終結，
    故執行標的物經拍賣終結，而未將其賣得價金交付債權人時
    ，對於該執行標的物之強制執行程序，不得謂已終結，第三
    人仍得提起異議之訴，但已終結之拍賣程序，不能依此項異
    議之訴有理由之判決，予以撤銷，故該第三人僅得請求交付
    賣得價金，不得請求撤銷拍賣程序（司法院院字第2776號解
    釋意旨參照）。查本院98年度司執字第46790 號返還不當得
    利強制執行事件（含該案本院囑託臺灣士林地方法院所為99
    年度司執助字第3573號強制執行事件，下稱系爭執行事件）
    對於原告呂穆德（原名呂理順）所有如附表編號4 之土地（
    下稱系爭編號4 不動產）雖已於民國99年4 月7 日拍定，然
    本院執行處拍賣所賣得之價金，於本件第三人異議之訴繫屬
    本院時，尚未將被告可受分配之價金交與被告，此經本院調
    取系爭執行事件之卷宗核閱無誤。是以，系爭執行事件就系
    爭編號4 不動產之強制執行尚未達其目的，不得謂已終結，
    原告呂穆德仍得提起本件第三人異議之訴，合先序明。
貳、實體方面：
一、原告起訴主張：（一）如附表編號1 、2 、3 所示之房屋、
    土地（下稱分別稱系爭編號1 、2 、3 不動產；附表編號1
    、2 、3 、4 不動產，下合稱系爭不動產）分別為原告呂亦
    真（原名呂淑真）、呂淑霞、呂淑美所有，然均非因繼承原
    告之父即訴外人呂芳榮（歿）所得之不動產，而係呂亦真、
    呂淑霞、呂淑美之固有財產。系爭編號4 不動產，於經拍賣
    後買受人領得權利移轉證書前，亦係原告呂穆德之固有財產
    ，而非因繼承呂芳榮所得之不動產。（二）被告以本院92年
    度訴字第680 號及臺灣高等法院93年度上易字第422 號民事
    確定判決為執行名義（下稱系爭執行名義），對原告聲請系
    爭執行事件，惟被告對原告請求返還不當得利之系爭執行名
    義，係被告援用、延續本院88年度訴字第495 號及臺灣高等
    法院89年度上字第602 號民事確定判決而來，且原告於上開
    民事事件之被告地位，亦是繼承其父呂芳榮而來。（三）原
    告之父呂芳榮已於89年8 月8 日死亡，原告呂亦真、呂淑霞
    、呂淑美遂在89年10月23日向本院呈報限定繼承（本院89年
    度繼字第445 號），經本院於89年10月27日裁定公示催告，
    嗣於90年8 月30日確定，原告並與其他呂芳榮之繼承人即訴
    外人呂寶玉、呂理正在92年7 月8 日達成遺產分割之協議，
    原告4 人各僅分得新臺幣（下同）2 萬元。況坐落桃園縣八
    德市○○段403 地號土地內，如附圖（亦係本院92年度訴字
    第680 號判決之附圖）ABCDEFGHIJKLMNOP所示部分，面積68
    3.04平方公尺土地上之鐵皮屋（下稱系爭鐵皮屋）係未辦保
    存登記之違章建築，並非繼承之範圍。故原告等人並未占有
    該鐵皮屋所坐落之土地（下稱系爭土地）。（四）被告於系
    爭執行事件追加執行原告呂亦真、呂淑霞、呂淑美非因繼承
    而得之固有財產，原告呂亦真、呂淑霞、呂淑美應得對被告
    提起第三人異議之訴，請求撤銷系爭執行事件之強制執行程
    序。又系爭執行事件於99年4 月7 日分別以460 萬元、423
    萬元拍定原告呂穆德所有之系爭編號4 不動產，亦非呂芳榮
    之遺產，呂穆德僅願依遺產分割協議將拍賣所得價金中之2
    萬元交付被告，其餘應返還呂穆德等語，並聲明：（一）系
    爭執行事件，就原告呂亦真所有之系爭編號1 不動產，所為
    之強制執行程序應予撤銷。（二）系爭執行事件，就原告呂
    淑霞所有之系爭編號2 不動產，所為之強制執行程序應予撤
    銷。（三）系爭執行事件（囑託臺灣士林地方法院所為99年
    度司執字第3573號強制執行事件），就原告呂淑美所有之系
    爭編號3 不動產，所為之強制執行程序應予撤銷。（四）系
    爭執行事件，就原告呂穆德所有之系爭編號4 不動產所拍賣
    之價金，被告僅得分配2 萬元，其餘分配款項應交付原告呂
    穆德。
二、被告則以：（一）本院92年度訴字第680 號及臺灣高等法院
    93年度上易字第422 號民事確定判決，已認定系爭鐵皮屋為
    原告呂穆德、訴外人呂理正及呂芳榮所共同興建，且原告等
    已繼承呂芳榮對系爭房屋之權利。又原告呂亦真、呂淑霞、
    呂淑美於呈報限定繼承時，未將系爭鐵皮屋列入呂芳榮之遺
    產清冊，係隱匿呂芳榮之遺產，故不得主張限定繼承之利益
    。（二）本院92年度訴字第680 號及臺灣高等法院93年度上
    易字第422 號民事確定判決係認定原告及訴外人呂寶玉、呂
    理正未將系爭鐵皮屋拆除，故被告對原告有不當得利之債權
    。且上開民事之被告係本件原告及訴外人呂寶玉、呂理正等
    6 人，並非對於訴外人即原告之繼承人呂芳榮起訴，無繼承
    之問題。故原告為系爭執行事件之執行債務人，而非第三人
    等語資為抗辯，並聲明：原告之訴駁回。
三、兩造不爭執事項：
（一）原告之被繼承人即訴外人呂芳榮係在89年8 月8 日死亡。
      原告呂亦真、呂淑霞、呂淑美於89年10月23日向本院呈報
      限定繼承（本院89年度繼字第445 號）。本院嗣於90年8
      月30日核發該限定繼承事件裁定之確定證明書，該確定證
      明書上記載該限定繼承事件已於90年6 月28日確定。
（二）系爭執行事件之執行名義為本院92年度訴字第680 號判決
      （於93年2 月20日宣判）、臺灣高等法院93年度上易字第
      422 號確定判決（於93年8 月17日宣判並確定）。上開92
      年度訴字第680 號返還不當得利事件係於92年4 月15日起
      訴。
（三）本院92年度訴字第680 號判決、臺灣高等法院93年度上易
      字第422 號確定判決認定系爭執行名義附圖（即八德地政
      事務所88年5 月10日德地收字第882308號複丈成果圖）AB
      CDEFGHIJKLMNOP所示，面積683.04平方公尺上之鐵皮屋為
      原告呂穆德、訴外人呂理正及呂芳榮所共同興建。
四、兩造爭執事項：
（一）原告主張渠等已為限定繼承，被告不得對原告非因繼承呂
      芳榮所得之遺產為強制執行，有無理由？
（二）原告呂穆德主張其僅在遺產分割所得之範圍內即2 萬元清
      償被告，有無理由？
五、得心證之理由：
（一）按第三人就執行標的物有足以排除強制執行之權利者，得
      於強制執行程序終結前，向執行法院對債權人提起異議之
      訴，強制執行法第15條前段定有明文，是第三人異議之訴
      應審理者，乃原告對於執行標的物有無足以排除強制執行
      之權利，而不得審酌執行債權是否存在。又在訴訟繫屬中
      ，當事人死亡而由繼承人承受訴訟者，該繼承人已繼為當
      事人，固為該判決效力之所及，然其繼承人之地位，並不
      因此而受影響，從而該繼承人如為限定繼承人時，仍只就
      所繼承遺產之範圍內對被繼承人之債務負其清償責任，觀
      民法第1154條第1 項（註：97年修正前）規定自明，倘債
      權人執該判決為執行名義，對其固有財產聲請強制執行時
      ，限定繼承人自得提起第三人異議之訴，以排除強制執行
      ，此有最高法院68年臺上字第718 號判例意旨足資參照。
（二）原告雖主張渠等已向本院呈報限定繼承，且原告每人各僅
      分得呂芳榮之遺產2 萬元，故被告不得對非屬呂芳榮之遺
      產，即原告固有之財產為強制執行云云，惟查：
      1.被告於92年4 月15日向本院對原告提起本院92年度訴字
        第680 號請求返還不當得利事件民事訴訟，被告於該訴
        訟中所請求者，乃系爭鐵皮屋之共有人自88年4 月12日
        起至原告將系爭鐵皮屋拆除並返還系爭土地與該地全體
        共有人止，無權占有系爭土地所生相當於租金之不當得
        利，此有系爭執行名義影本附於本院卷第64至86頁可稽
        ，並經本院依職權調取本院92年度訴字第680 號、臺灣
        高等法院93年度上易字第422 號返還不當得利事件卷宗
        核閱無誤。
      2.按繼承人自繼承開始時，除本法另有規定外，承受被繼
        承人財產上之一切權利、義務。但權利、義務專屬於被
        繼承人本身者，不在此限，現行民法第1148條第1 項（
        97年修正前民法第1148條）定有明文。又自己建築之房
        屋，與依法律行為而取得者有別，縱使不經登記，亦不
        在民法第758 條所謂非經登記不生效力之列（最高法院
        41年臺上字第1039號判例意旨參照）。原告雖主張系爭
        鐵皮屋係未辦理保存登記之違章建築，渠等並未繼承系
        爭鐵皮屋、亦未占有該鐵皮屋所坐落之土地云云。又原
        告呂亦真、呂淑霞、呂淑美於89年10月23日向本院呈報
        限定繼承（本院89年度繼字第445 號）所提出呂芳榮之
        遺產清冊，雖僅有桃園縣八德市○○段313 、314 、32
        0 、321 、329 、330 、331 地號等7 筆土地、門牌為
        桃園縣八德市○○路○ 段59號之房屋1 筆，及對義興製
        材工廠之投資，而不包含系爭鐵皮屋，此經本院調閱上
        開限定繼承卷宗無誤。惟查：本院92年度訴字第680 號
        、臺灣高等法院93年度上易字第422 號民事事件法院既
        認定系爭鐵皮屋為原告呂穆德、訴外人呂理正及呂芳榮
        所共同興建（本院卷第70頁、第79頁背面、第80頁），
        是依上開最高法院41年臺上字第1039號判例意旨，原告
        呂穆德、呂理正、呂芳榮於系爭鐵皮屋建成後，縱係未
        辦理保存登記之違章建築，亦原始取得該鐵皮屋之所有
        權。又原告及訴外人呂理正、呂寶玉為呂芳榮之繼承人
        ，故呂芳榮對系爭鐵皮屋之權利於其在89年8 月8 日死
        亡後，即由其繼承人即原告及訴外人呂理正、呂寶玉等
        共同繼承。原告呂亦真、呂淑霞、呂淑美縱未於上開本
        院89年度繼字第445 號限定繼承事件呈報系爭鐵皮屋為
        呂芳榮之遺產，然仍無礙呂芳榮之繼承人因繼承而取得
        呂芳榮對系爭鐵皮屋之權利。是原告主張其於呂芳榮死
        亡後，未繼承系爭鐵皮屋，顯非可採。原告既為呂芳榮
        之繼承人，則原告於呂芳榮死亡後，即與訴外人呂寶玉
        、呂理正為系爭鐵皮屋之公同共有人。
      3.原告雖另提出渠等與訴外人呂寶玉、呂理正於92年7 月
        8 日所為之「分割遺產協議書」（本院卷第6 、7 頁）
        ，主張渠等所分得呂芳榮之遺產僅各2 萬元現金，然上
        開分割遺產協議書所列呂芳榮之遺產，經核對後與前揭
        原告呂亦真、呂淑霞、呂淑美向本院呈報限定繼承（本
        院89年度繼字第445 號）事件所提出之遺產清冊一致，
        亦即僅有桃園縣八德市○○段313 、314 、320 、321
        、329 、330 、331 地號等7 筆土地、門牌為桃園縣八
        德市○○路○ 段59號之房屋1 筆，及對義興製材工廠之
        投資，而不包含系爭鐵皮屋。是堪認呂芳榮之繼承人於
        92年7 月8 日並未就呂芳榮對系爭鐵皮屋之權利為分割
        ，故系爭鐵皮屋目前仍屬原告與訴外人呂寶玉、呂理正
        公同共有。
      4.又系爭執行名義中，僅88年4 月12日起至89年8 月8 日
        呂芳榮為系爭鐵皮屋之共有人期間，因無權占有系爭土
        地對被告所生之不當得利債務，屬呂芳榮死亡時所遺之
        義務。然原告於呂芳榮死亡後，既為系爭鐵皮屋之公同
        共有人，已如前述，則呂芳榮之繼承人自89年8 月8 日
        呂芳榮死亡後，即為因無權占有系爭土地所生之不當得
        利之受領人，是該部分不當得利之債務並非原告因繼承
        呂芳榮而得。況原判決既認定系爭鐵皮屋係原告呂穆德
        、訴外人呂理正及呂芳榮共同興建，故呂穆德於呂芳榮
        死亡前即因占有無權占有系爭土地，而對被告負有相當
        於租金之不當得利債務。因此，原告於呂芳榮死後，即
        與呂寶玉、呂理正共同無權占有系爭鐵皮屋所坐落之土
        地，而對被告負不當得利之債務。故系爭執行名義中，
        除88年4 月12日起至89年8 月8 日呂芳榮為系爭鐵皮屋
        之共有人期間所生之不當得利債務外，其餘均係原告本
        身無權占有系爭鐵皮屋所坐落土地，而對系爭土地其他
        共有人所負之不當得利債務，是原告於系爭強制執行事
        件，並非第三人。故原告呂亦真、呂淑霞、呂淑美曾否
        向本院呈報限定繼承，均無礙原告為系爭執行事件之債
        權人之事實，被告於系爭執行事件聲請對原告所有之系
        爭不動產為強制執行，原告尚不得主張其因限定繼承而
        為系爭執行事件之第三人，故就系爭不動產無足以排除
        強制執行之權利。
六、綜上所述，系爭執行名義中原告對被告之債務，並非全因原
    告繼承其父呂芳榮對被告所負之債務。原告本身亦因自己無
    權占有系爭土地，而對被告負有返還相當於租金之不當得利
    之義務，是原告為系爭執行事件之執行債務人甚明，而非第
    三人，就執行標的物亦無排除強制執行之權利。是原告主張
    其因已向本院呈報限定繼承，而稱其僅需於繼承呂芳榮之遺
    產範圍內，負返還之責，難認有理由。從而，原告聲明本院
    對系爭編號1 、2 、3 不動產之強制執行程序應予撤銷，本
    院對編號4 不動產拍賣後，被告僅得分配2 萬元，其餘應交
    付呂穆德，均難認有據，應予駁回。
七、本件事證已臻明確，兩造其餘之主張、陳述及所提之證據資
    料，核與判決結果無何影響，爰不一一論述，附此敘明。
八、訴訟費用負擔之依據：民事訴訟法第78條。
中    華    民    國   100    年    3     月    18    日
                民事第三庭  法  官  毛彥程
附表：
編號1：（呂亦真所有之不動產）
(1)土地：桃園縣桃園市○○段123 地號土地（權利範圍291/100
   000 ）。
(2)房屋：桃園縣桃園市○○段6861建號建物（門牌號碼為桃園
   縣桃園市○○○路○ 段139 巷101 號2 樓之1 之房屋，權利
   範圍：全部。含共有部分同段7084建號建物，權利範圍：270
   /100000 ，另含停車位編號5 ，權利範圍：82/100000 ）。
編號2：（呂淑霞所有之不動產）
(1)土地：桃園縣八德市○○段1614地號土地（權利範圍2660/10
   0000）。
(2)房屋：桃園縣八德市○○段1407建號建物（門牌號碼為桃園
   縣八德市○○路○ 段490 巷8 弄9 號之房屋，權利範圍：全
   部）。
編號3：（呂淑美所有之不動產）
(1)土地：臺北市○○區○○段八小段7 地號土地（權利範圍58/
   100000）。
(2)房屋：臺北市○○區○○段八小段248 建號建物（門牌號碼
   為臺北市○○區○○路5 段430 號4 樓之房屋，權利範圍：
   全部。含共有部分同段459 建號建物，權利範圍761/10000
   ；同段462 建號建物，權利範圍：57/10000；同段463 建號
   建物，權利範圍：2/277 ；另含停車位：編號地下一層S28
   號）。
編號4：（原為呂穆德所有之不動產）
(1)土地：桃園縣八德市○○段352 地號土地（權利範圍：11959
   /41522）。
(2)土地：桃園縣八德市○○段403-2 地號土地（權利範圍：446
   /1096 ）。
以上正本係照原本作成。
如對本判決上訴，須於判決送達後20日內向本院提出上訴狀。如
委任律師提起上訴者，應一併繳納上訴審裁判費。
中    華    民    國   100    年    3     月    21    日
                            書記官  伍幸怡